【裁判字號】    98,消債更,23
【裁判日期】    980730
【裁判案由】    聲請更生程序
【裁判全文】
臺灣彰化地方法院民事裁定  98年度消債更字第23號
聲  請  人  乙○○
代  理  人  甲○○律師
上列生請人因消費者債務清理事件聲請更生，本院裁定如下：
    主      文
聲請駁回。
聲請費用新台幣壹仟元由聲請人負擔。
    理      由
一、按債務人對於金融機構因消費借貸、自用住宅借款、信用卡
    或現金卡契約而負債務，在聲請更生或清算前，應提出債權
    人清冊，以書面向最大債權金融機構請求協商債務清償方案
    並表明共同協商之意旨，消費者債務清理條例（下稱消債條
    例）第151 條第1 項定有明文。而消債條例所定之前置協商
    程序，其立法目的係因債務人對於金融機構因消費借貸、自
    用住宅借款、信用卡或現金卡契約而負債務，其法律關係較
    單純明確，金融機構並已訂有債務協商機制，使債務人與多
    數債權人間能利用法院程序外解決之協商機制而自主解決其
    債務，如能協商成立，債務人或不須依本條例聲請更生或清
    算，可疏減法院負擔，有效分配司法資源，遂採行協商前置
    主義。復依消債條例第3 條規定，債務人有不能清償債務或
    有不能清償之虞者，始得依消債條例所定更生或清算程序，
    清理其債務。又聲請更生或清算不合程式或不備其他要件者
    ，法院應以裁定駁回之，但其情形可以補正者，法院應定期
    間先命補正，亦為同條例第8條所明定。
二、本件聲請意旨略以：聲請人依消債條例之規定，與最大債權
    銀行進行前置協商之申請，惟因最大債權銀行以「因借戶有
    扣薪支出未能計入費用造成應攤還金額大於借戶可攤金額」
    為由，認協商不成立，駁回聲請人之申請。聲請人現職為彰
    化縣立丙○高級中學教師，每月薪資約60,000元，自民國（
    下同）95年10月間因與配偶己○○感情不睦即行分居，於97
    年8月8日二人已辦理離婚手續，所生二名子女丁○○8歲、
    戊○○ 6歲，均由聲請人扶養。聲請人每月所得扣除三人每
    月需支出之家用開銷約：伙食費15,000元、教育及保姆費10
    ,000 元、汽車油費5,000元及法院執行扣薪20,967元，共計
    50,967元，每月僅餘不到萬元之餘額可供清償，是以聲請人
    實有不能清償債務之虞，且聲請人無擔保或無優先權之債務
    總額未逾 1,200萬元，復未經法院裁定開始清算程序或宣告
    破產，爰依法聲請更生等語。
三、經查，本件聲請人曾就其積欠金融機構之債務，向最大債權
    銀行元大銀行提出債務協商之申請，然因遭銀行以聲請人未
    能接受顯足以負擔之還款方案，拒絕聲請人之聲請，而協商
    不成立，有該銀行所寄發之前置協商不成立通知書在卷可據
    ，堪認屬實。按消債條例所定協商前置程序之意旨，在使金
    融機構與債務人就特定種類之債務清理事務上，利用法院程
    序外解決之協商機制，為迅速有效之自主性解決；而此一程
    序之進行，有賴當事人間之協力配合，本於誠信為基礎，形
    成債務清理之共識，並藉由法院之事後核可，賦予協商內容
    作為執行名義之正當性。苟債務人為直接進入更生程序，而
    於前置協商程序時，故意使協商破裂，雖有債務協商不成立
    之形式，然藉由此方式造成此等結論，難謂債務人有進行債
    務清理之誠意可言。又依聲請人自民國（下同）92年08月01
    日迄今均任職於彰化縣立丙○高級中學（下稱丙○高中）高
    中部現職教師，其95年度之每月平均薪資為68,295元、96年
    度之每月平均薪資為76,848元，此有聲請人95、96年度綜合
    各類所得資料清單及在職證明書附卷可稽，並經本院依職權
    向丙○高中函查聲請人薪資明細，丙○高中以98年2月5日二
    中人字第0980000450號函回覆聲請人自95年1月1日起至98年
    2月3日止，所支領之薪津（含月支薪資、導師費、年終獎金
    、考核獎金等）總計 3,013,756元，是聲請人每月平均所得
    支配之金額約有60,900元之事實，應可認定，雖自97年起其
    每月收入減少3分之1，然此係肇因於部分債權人業已依強制
    執行程序，扣押其每月薪津債權三分之一在案，況且，倘若
    聲請人與各債權銀行成立一致性協商方案，則個別之強制執
    行程序不得繼續，前述扣押薪津每月三分之一之執行程序即
    為停止，因此，聲請人每月之實際收入不得扣除經法院強制
    執行扣押之金額。
四、次查，聲請人雖已於97年8月8日與前配偶離婚，此有其戶籍
    謄本在卷可稽，惟其前配偶對未成年子女依法仍負有扶養義
    務，聲請人將扶養二名未成年子女之費用全數列為其獨自負
    擔，尚嫌無據。況且，債務人係於97年 8月離婚而協商係發
    生於97年10月間，縱獨力扶養二名未成年子女為真，亦非聲
    請人協商後始發生，應為聲請人與金融機關協議時所能考量
    ，尚不得執此逕將經濟負荷轉嫁於全體債權人承受，且按父
    母對於未成年子女，有保護教養之權利義務，又父母對於未
    成年子女之扶養義務，不因結婚經撤銷或離婚而受影響，民
    法第1084、1116之 2條分別定有明文。因此依行政院主計處
    公佈之97年度臺灣省每人每月最低生活費用為 9,829元為計
    算標準（該最低生活費用即包括食、衣、住、行等費用在內
    ），其主張2名未成年子女之扶養費用9,829元【計算式：（
    9, 829×2）÷2＝9,829】應與前配偶共同分擔二分之一始
    屬合理。再者，聲請人既已負債大於資產，本應較一般人更
    節約支出，撙節開銷，自應以最低生活費為計算標準），縱
    再加上聲請人每月於支付本身生活費及扶養費用後仍有餘額
    41,242元（60,900－9,829－9,829＝41,242），足以可供清
    償債務，顯無不能維持生活之情形，況聲請人現年僅39歲，
    距離法定退休年齡65歲尚有26年，應有能力清償其所負擔之
    債務，亦無不可歸責自己之事由導致支出突然增加之情形，
    自難認其有不能清償債務或有不能清償之虞之情形。另聲請
    人雖提出尚有多筆民間債務有待清償，然其並未舉證以實其
    說，是其上開所辯，即不可採。從而聲請人主張其每月可處
    分之收入及可處分之資產低於一般之標準，屬無資力之人，
    且因協商金額超過其實際能負擔，致無力履行協商條件云云
    ，均無可採。又本件聲請人事後縱有履行不便之情形，亦應
    充分展現償還債務之誠意，另謀與全體債權人雙方合理公平
    受償之方法，再與債權人重新協議調整每月還款金額，而非
    輕易放棄協商機制，逕行依本條例聲請更生，核與消費者債
    務清理條例第 3條規定更生要件不符，且此要件之欠缺屬於
    無從補正事項，依上說明，應駁回其更生之聲請，爰依首揭
    法條裁定如主文。
中    華    民    國    98    年    7     月    30    日
                        民事第二庭法  官  邱月嬌
以上正本係照原本作成。
如對本裁定抗告，須於裁定送達後10日內向本院提出抗告狀。
中    華    民    國    98    年    7     月    31    日
                                  書記官  呂雅惠


司法院資訊處製作；財團法人民間司法改革基金會備份。
